臺灣苗栗地方法院交通事件裁定　　　　　　　　　　　九十一年度交聲字第三一號
　　異　議　人　鴻富通運股份有限公司
　　法定代理人　甲○○
　　移 送機 關　交通部公路總局新竹區監理所苗栗監理站
右列受處分人因違反道路交通管理處罰條例案件，對於交通部公路局新竹區監理所苗
栗監理站中華民國九十一年二月二十七日所為之處分（原處分案號：竹監苗字第車裁
５４─Ｆ00000000號）聲明異議，本院裁定如左：
    主      文
原處分撤銷。
鴻富通運股份有限公司不罰。
    理      由
一、本件異議意旨略以：異議人所有八Ｅ─九一０號營業貨運曳引車所聯結之五Ｎ─
    二八號，係屬領有砂石標示牌之車輛，於民國九十一年二月四日上午十時五十六
    分許，在苗一二八線中興路口，經苗栗縣警察局苗栗分局巡佐徐裕榮以「載運石
    頭經會同司機過磅總重四十噸，限載三十五噸，超重五噸」為由，予以舉發，嗣
    經依道路交通管理處罰條例第二十九條之二第三項及違反道路交通管理事件統一
    裁罰標準及處理細則第四十一條第四項規定裁處罰鍰新台幣（下同）一萬五千元
    ，並記汽車違規紀錄一次。惟查，取締超載之標準，有地磅法、丈量法二種。依
    交通部之規定，領有砂石標示車之車輛之取締，應依丈量法為之，是本件被取締
    之車輛八Ｅ─九一０號營業貨運曳引車所聯結之五Ｎ─二八號，係屬領有砂石標
    示牌之車輛，其載重即應以丈量法為取締標準─即以監理機關核發之標示牌所登
    載規格為載貨容積。易言之，若裝載貨品平均高度未逾車框高度，則無超高即未
    超載。然本件舉發卻捨丈量法而逕依地磅法取締，其顯有執法瑕疵，並非適法，
    異議人並未有違規定，請另予適法裁決等語。
二、經查，
（一）按汽車裝載貨物超過核定之總重量、總聯結重量者，處汽車所有人罰鍰，並記
      汽車違規紀錄一次，其應歸責於汽車駕駛人時，除依第三項處汽車駕駛人罰鍰
      及依第六十三條第一項第二款記點外，汽車所有人仍應記該汽車違規紀錄一次
      ；有前二項規定之情形者，應責令改正或當場禁止通行，並處新臺幣一萬元罰
      鍰，超載十公噸以下者，以總超載部分，每一公噸加罰新臺幣一千元；超載逾
      十公噸至二十公噸以下者，以總超載部分，每一公噸加罰新臺幣二千元；道路
      交通管理條例處罰條例第二十九條之二第一項、第三項定有明文，且自九十年
    六月一日起實施。從而，本件鴻富通運股份有限公司所有八Ｅ─九一０號營業
      貨運曳引車所聯結之五Ｎ─二八號，既經地磅稱重其載運砂石超重五噸，舉發
      機關依道路交通管理處罰條例第二十九條之二規定，依法舉發，原無不合。
（二）惟查，依道路交通管理處罰條例第八條第一項第一款規定，違反同條例第二十
      九條之二規定之處罰，係由公路主管機關處罰，而所謂之「公路主管機關」在
      中央即屬行政院交通部之職掌。依交通部九十年五月二十八日交路九十字第０
      ０五六八三號函（刊載於交通部公報第36卷6期54-55頁）之全文如左：
「主旨：關於裝載砂石、土方車輛回歸重量法之裝載取締標準及配套之實施日期規定
        乙案，請查照。
  說明：為期落實道路交通管理處罰條例立法之意旨，並為加強裝載砂石、土方車輛
          之管理，裝載砂石、土方車輛回歸重量法之裝載取締標準及配套之實施日
          期規定如次：
          一  登檢合格之砂石標示車：於九十一年五月三十一日前以核定之容積裝
              載及取締，自九十一年六月一日起均應依行車執照核定之重量裝載及
              取締。
          二  砂石標示車以外之砂石車：自本（九十）年六月一日起依行車執照核
              定之重量裝載及取締。
          三  「道路交通管理處罰條例」第二十九條之一有關裝載砂石、土方未依
              規定使用專用車輛或其專用車廂未合於規定或變更車廂者，及其車廂
              打造或改裝業處罰之規定：俟砂石專用車制度於九十一年五月三十一
              日完成建立後，自九十一年六月一日起適用。
          四  為簡化行政作業及考量實務，即日起公路監理機關不再核發砂石標示
              牌。                                                       」
       又前揭函文，其正本係送內政部警政署、台北市政府交通局、高雄市政府建
       設局、台北市監理處、高雄市監理處、金門縣監理所、連江縣監理所、本部
       （指交通部）高速公路局、公路局、公路局台北區○○○○○路局新竹區○
       ○○○○路局台中區○○○○○路局嘉義區○○○○○路局高雄區監理所、
       台灣區預拌混凝土工業同業公會、中華民國汽車貨運商業同業公會全國聯合
       會、台北市汽車代理商業同業公會、台灣區車輛工業同業公會、台灣區車體
       工業同業公會等機關團體；副本送車輛研究測試中心、本部祕書室、道安委
     員會等機關及單位，附此敘明。
（三）依右揭函文內容，足徵：
  (1)按主管機關基於職權，因執行特定法律之規定，得為必要之釋示；若純粹僅供本
    機關或下級機關所屬公務員行使職權時之準則或參考者，僅為行政機關內部之「
    行政規則」，並未對人民直接發生效力；惟若該釋示不僅下達於下級所屬機關，
    並直接發佈於政府公報，同時行文於各相關之民眾團體，間接轉達於民眾周知者
    ，其意義當非限於僅供下級公務員執行法律時參考之「行政規則」，而係行政法
    上「職權命令」，自其發佈之日起直接對民眾產生「法」之效力。前揭交通部函
    文，係就「裝載砂石車輛回歸重量法之裝載取締標準及配套之實施日期」規定所
    為之釋示，有關「登檢合格之砂石標示車」既明定「於九十一年五月三十一日前
    以核定之容積裝載及取締，自九十一年六月一日起均應依行車執照核定之重量裝
    載及取締」，其中就「裝載取締標準」及「實施日期」，堪稱已分別規定明確。
    即主管機關交通部明文規定「登檢合格之砂石標示車」，於九十一年五月三十一
    日前，應以「容積」為取締標準，自九十一年六月一日起始適用「重量」，否則
    當無所謂「回歸」可言。且揆諸其函文之上、下文旨意，係就「登檢合格之砂石
    標示車」及「砂石標示車以外之砂石車」為分別規定，即「登檢合格之砂石標示
    車」，於九十一年五月三十一日前以核定之「容積」「裝載及取締」；就「砂石
    標示車以外之砂石車」，依行車執照核定之「重量」「裝載及取締」。此所謂之
    以「容積」為「裝載及取締」標準，就法規之適用而言，係依特別規定、例外規
    定（即丈量法）而排除一般規定或原則規定（即地磅法）之適用。換言之，即在
    九十一年五月三十一日前，有關「登檢合格之砂石標示車」，即應以「丈量法」
    為裝載及取締之標準，而不適用「重量法」為裝載及取締標準，否則何必有上開
    公函之發佈？其道理至為顯然。
  (2)次查，砂石車超載、超重情形嚴重，不僅造成道路損壞，修復經費鉅大，形成國
    家財政負擔，且因車禍事件頻仍，嚴重影響民眾之生命財產安全，故公路主管機
    關交通部於八十一年起規定有關砂石車之裝載之貨廂容積，就「登檢合格之砂石
    標示車」，以「容積」作為裝載及取締之標準。惟因砂石車業者常因警察機關仍
    有逕依「重量法」為取締之情形，故交通部八十八年十月十三日八八竹監六字第
    一二０一０號函檢送有關「研商標示牌砂石車超載舉發申訴案件之裁罰處理原則
    會議結論」之（二），亦明示：【對於有砂石車標示牌之砂石車被舉發超載之申
    訴案件，「舉發單已記載車廂尺寸且如係半聯結車已註明半拖車牌照號碼者，經
    裁決單位核對車籍資料規格相符，並合於容積規定者，予以免罰結案，不符者仍
    應依規定論處。：：舉發單未記載車廂尺寸亦未註明半拖車牌照號碼者，請裁決
    單位洽原舉發機關查明是否為標示牌砂石車及有否其他超越事實後依規定裁罰。
    未登領砂石車標示牌者，依重量法處罰。】等語，足證於八十八年間，凡有砂石
    車標示牌之聯結車，縱因超重而舉發違規，惟若「舉發單已記載車廂尺寸且如係
    半聯結車已註明半拖車牌照號碼者」，經裁決單位核對車籍資料相符，「並合於
    容積規定者」，即應「免罰」結案；未登領砂石車標示牌者，即依重量法處罰。
    上開會議結論，固係就已因超載而被舉發違規案件所為之規定，然舉重明輕，對
    已舉發之超載案件，如為已登領砂石車標示牌者，尚應仍依丈量法處理，而無視
    於有無其他「超重」之事實，則前揭交通部九十年五月二十八日交路九十字第０
    ０五六八三號函，依其發佈日期顯係發佈於該會議結論之後，並係針對「裝載砂
    石車輛回歸重量法之裝載取締標準及配套之實施日期」所為之規定，其文義又極
    為明確，是有關「登檢合格之砂石標示車」，在九十一年五月三十一日前，應以
    核定之容積裝載及取締，即以「丈量法」為取締之惟一標準，而不適用重量法為
    取締標準，益臻明確。否則前開交通部「關於裝載砂石、土方車輛回歸重量法之
    裝載取締標準及配套之實施日期」規定，即全無意義。（前開之過渡措施，原限
    於九十一年五月三十一日前，嗣因兼顧法令規範與執行實務及業者調適等考量因
    素下，此一年緩衝期之配套措施又已延長至九十三年五月三十一日止，有交通部
    九十一年五月二十八日交路字第０九０００五一九八號函、九十一年五月三十一
    日交路字第０九一０００五三六七號函、九十一年五月三十一日交路字第０九一
    ０００五三六七之一號函及內政部警政署九十一年六月四日警署交字第０九０一
    ００八三四號函附之新修正「警察機關取締違規砂石車注意事項」等附卷可考，
    併此敘明）。
  (3)末查，人民固有知法、守法之義務，然政府機關所訂定之相關法令亦務必合理明
    確，以供民眾遵循，方得以法相繩。且「行政行為應受法律及一般法律原則之拘
    束」「行政行為之內容應明確」「行政行為，應以誠實信用之方法為之，並應保
    護人民正當合理之信賴」，行政程序法第四條、第五條、第八條分別定有明文。
    故行政行為應遵循公正、公開與民主之程序，確保依法行政之原則，以保障人民
    權益，提高行政效能，增進人民對行政之信賴。本件異議人所有之ＦＭ─八九九
    號營業貨運曳引車所聯結之九Ｍ─七五號拖車，經核確係經登記合格之砂石標示
    車，業經移送機關即交通部公路總局新竹區監理所苗栗監理站調查屬實，有九十
    一年六月七日九一竹監苗字第九一０四八０九號函一紙可稽，而本件之取締並未
    依照交通部之行政命令，而係依據過磅總重量超重所為取締一節，亦有苗栗縣警
    察局九十一年二月四日舉發違反道路交通管理事件通知單附卷可查。是異議人所
    有裝載砂石車輛，既為經登檢合格之砂石標示車，於九十一年五月三十一日前，
    揆諸前揭說明，其取締即應依交通部所規定之丈量法為取締標準。本件之取締機
    關固為警政機關，然其中央主管機關為內政部警政署，與交通部均屬行政院，基
    於政府本為一體之原則，其法令之執行本應一致，不得有雙重標準，否則令出多
    門，又何以令人民有所適從？且何能取信於民並維法規尊嚴？況前揭交通部九十
    年五月二十八日交路九十字第００五六八三號函，既已登載於政府公報，並行文
    內政部警政署，公告發佈民眾周知，其本意即在使執行機關及民眾對於領有「砂
    石標示車」之裝載及取締標準有所遵循。是民眾依主管機關之釋示，依「容積」
    之標準為裝載，卻又另依違反「重量」規定予以處罰，顯與「誠實信用之方法」
    有違，並違反人民之信賴保護，洵有未當。從而，本件之違規既未依公路主管機
    關命令所規定之丈量法為取締標準，其取締之程序本有重大瑕疵。依程序先於實
    體之原則，其取締之結果縱有超重，亦不得供為處罰之依據。而本件除超重外，
    就車廂之容積部分又別無其他違規事實，裁決機關為交通部下屬單位，未指出前
    開取締之方法有不當之處，復未注意其上級主管機關交通部前開函文意旨逕予裁
    罰，尤有未洽，因認異議人之異議理由係屬可採，爰將原處分撤銷，並為異議人
    不罰之諭知。
三、據上論斷，應依道路交通案件處理辦法第二十條，裁定如主文。
中      華      民      國    九十一    年     十二     月     十六     日
                                    臺灣苗栗地方法院交通法庭
       法  官    楊  台  清
右正本證明與原本無異。
如不服本裁定應於送達後五日內向本院提出抗告狀。
                                        書記官    李  惠  雯
中      華      民      國    九十一    年     十二     月     十六     日
